【裁判字號】    92,訴,378
【裁判日期】    921231
【裁判案由】    給付借款
【裁判全文】
臺灣雲林地方法院民事判決  九十二年度訴字第三七八號
    原      告  雲林縣四湖鄉農會
    法定代理人  甲○
    訴訟代理人  丙○○
                戊○○
                己○○
    被      告  丁○○
                乙○○
右當事人間請求給付借款事件，經本院於中華民國九十二年十二月二十四日言詞辯論
終結，判決如左：
    主      文
被告應連帶給付原告新台幣肆佰伍拾萬元，及自民國九十年五月二十九日起至清償日
止，按年息百分之十‧二五計算之利息（嗣並按照原告基本放款利率變動而調整），
並自民國九十年六月三十日起至清償日止，逾期在六個月以內者，按上開利率百分之
十，超過六個月者，按上開利率百分之二十計付違約金。
訴訟費用由被告連帶負擔。
    事      實
甲、原告方面：
  一、聲明：如主文所示。
  二、陳述：
    (一)訴外人丁英騙於八十四年八月二日邀同林增銘、吳國榮為連帶保證人，向原告
      借款四百五十萬元，借款期間自八十四年八月二日起至八十九年八月二日止，
      約定利息按原告基本放款利率年息百分之九‧五加百分之○‧七五計為年息百
      分之十‧二五計算，並隨原告基本放款利率變動而調整之，自借款日起分六十
      期，每期一個月，按期付息一次，到期還清本金，如有一期未履行，即視為全
      部到期，逾期清償在六個月以內者，按上開利率百分之十，超過六個月者，按
      上開利率百分之二十計付違約金。詎訴外人即借款人丁英騙僅繳納至九十年五
      月二十八日止之利息，其餘部分即未依約履行，即未依約繳納，雖經原告向借
      款人丁英騙及連帶保證人林增銘催討，仍未全部清償，迄今尚有如聲明之本金
      及利息未清償。
    (二)原告於八十九年九月間，向本院聲請對於主債務人丁英騙及連帶保證人林增銘
      核發支付命令，業經本院於八十九年九月二十六日核發八十九年度促字第一○
      三三六號支付命令確定在案，嗣原告並持上開確定之支付命令向本院執行處聲
      請強制執行，並經本院以八十九年度執字第八三三六號清償債務事件執行，嗣
      後由本院核發債權憑證在案，原告就本件借款並未曾准許主債務人丁英騙延期
      清償。
    (三)本件借款之主債務人既有未依約清償之情形，連帶保證人吳國榮自應負連帶清
      償責任。而連帶保證人吳國榮於八十六年三月九日死亡，被告丁○○、乙○○
      等人為吳國榮之繼承人，且其二人均未聲明拋棄繼承或為限定繼承，依法自應
      繼承吳國榮之連帶保證債務。
    (四)連帶保證人吳國榮死亡時，主債務人丁英騙之繳款情形尚正常，故未通知被告
      二人被繼承人吳國榮有本件保證債務存在之事實。
    (五)本件借據上所載之期限為借款期限並非保證期限，故本件為定期債務之保證，
      依實務見解，除非保證人已定期催告債權人向主債務人為審判上之請求者外，
      保證人不得以債權人遲遲不為審判上之請求，為免其保證責任之論據，是被告
      二人自不能免除其保證責任。
    (六)原告並未曾同意主債務人延期清償，且在一般實務運作上，金融機構允許主債
      務人延期清償，均需另外簽訂合約書，本件原告並未曾與主債務人簽訂允許延
      期清償之契約，況原告於八十九年九月二十五日即已向本院聲請對於主債務人
      丁英騙及連帶保證人林增銘核發支付命令，已經為訴訟上之請求，並未同意主
      債務人延期清償。
  三、證據：提出擔保放款借據一份、繳款明細表一份、戶籍謄本三份、繼承系統表
      一份、台灣雲林地方法院函文一份、四湖鄉農會交易明細表四紙、基本放款利
      率變動表、授信約定書一份、四湖鄉農會逾期放款催理記錄卡二份及催收情形
      處理意見表四份等為證。
乙、被告方面：
  一、聲明：
    (一)原告之訴駁回。
    (二)訴訟費用由原告負擔。
  二、陳述：
    (一)吳國榮係於八十四年八月二日，擔任訴外人丁英騙向原告借款四百五十萬元之
      借款債務之連帶保證人，而依訴外人丁英騙與原告之約定，本件借款債務借款
      期間五年，分六十期分期償還利息，到期還清本金，如有一期未依約清償，視
      為全部到期，是吳國榮對本件借款之保證責任期限應自八十四年八月二日起至
      八十九年八月一日止。而依民法第七百五十二條規定，約定保證人僅於一定期
      間內為保證者，如債權人於期間內，對於保證人不為審判上之請求，保證人免
      其責任。然本件依原告聲請支付命令之意旨觀之，主債務人已支付至九十年五
      月二十八日止之利息，亦即主債務人未依約定履行，而原告怠於行使權利，未
      於期間內對保證人為審判上之請求，故依前揭規定，保證人自應免其保證責任
      。
    (二)另依同法第七百五十五條亦規定，就定有期限之債務為保證者，如債權人允許
      主債務人延期清償時，保證人除對於其延期以為同意者外，不負保證責任。本
      件借款期限為五年，故借款應於八十九年八月一日到期，如今原告允許主債務
      人延期清償，未通知保證人，則保證人自不負保證責任。
    (三)被告二人雖繼承訴外人吳國榮之遺產，但連帶保證人吳國榮保證主債務人丁英
      騙之借款債務為信用保證，並非物上擔保，被告二人雖繼承連帶保證人吳國榮
      之遺產，但並未繼承其信用保證債務。
    (四)連帶保證人吳國榮與原告所簽訂之授信約定書為定型化契約，該約定書第十一
      條內容違反消費者保護法第十一條、第十二條及第十六條，及同法施行細則第
      十三條、第十四條等相關規定，不但不符合平等互惠原則、誠信原則，對當事
      人一方亦顯失公平，應屬全部無效。
    (五)本件借款之連帶保證人吳國榮為被告乙○○之父親，被告丁○○之配偶，已於
      八十六年三月九日死亡，原告於起訴前未曾告知被告二人，吳國榮為本件借款
      之連帶保證人，致使被告二人不知辦理拋棄繼承或為限定繼承，因而繼承本件
      借款債務。又連帶保證人吳國榮生前為農民，有農民保險，原告理應於被告二
      人向原告辦理死亡給付時，告知被告二人其被繼承人吳國榮有本件保證債務之
      事實，現今事隔六年餘，原告始向被告二人提起本件訴訟，有違誠信原則。
    (六)自本件借款之催收情形處理意見表及繳款收據影本觀之，原告與主債務人間已
      協調債務償還方式，故被告請求除去責任保證。且保證人之保證責任應有一定
      之範圍及期間，方符社會正義原則。
  三、證據：提出催收情形處理意見表及繳款收據為證。
丙、本院依職權調閱台灣雲林地方法院八十九年度促字第一０三三六號支付命令及台
    灣雲林地方法院八十九年度執字第八三三六號民事執行卷宗。
    理      由
一、本件原告主張：訴外人丁英騙於八十四年八月二日邀同林增銘、吳國榮為連帶保
    證人，向原告借款四百五十萬元，借款期間自八十四年八月二日起至八十九年八
    月二日止，約定利息按原告基本放款利率年息百分之九‧五加百分之○‧七五計
    為年息百分之十‧二五計算，並隨原告基本放款利率變動而調整之，自借款日起
    分六十期，每期一個月，按期付息一次，到期還清本金，並有如事實欄內陳述之
    利息、違約金及失權條款之約定，而訴外人丁英騙僅繳納至九十年五月二十八日
    前之本息，其餘部分即未按約履行，經原告向主債務人丁英騙及連帶保證人林增
    銘及被告催付，仍未全部清償，迄今尚有如聲明所示之本金及利息尚未清償，又
    連帶保證人吳國榮於八十六年三月九日死亡，被告丁○○、乙○○等人為吳國榮
    之繼承人，且其二人均未聲明拋棄繼承或為限定繼承之事實，已據其提出借據、
    授信約定書、戶籍謄本三份、繼承系統表一份為證，復為被告所不爭執，堪信為
    真。
二、原告另主張被告二人為連帶保證人吳國榮之繼承人，依法應繼承被繼承人吳國榮
    之保證債務等語，然為被告二人所否認，並以：(一)本件保證為定期保證，吳國榮
    對本件借款之保證責任期限應至八十九年八月一日止。然本件主債務人已支付至
    九十年五月二十八日止之利息，足見原告怠於行使權利，未於期間內對保證人為
    審判上之請求，故保證人應免其保證責任。(二)本件借款期限為五年，原告允許主
    債務人延期清償，未通知保證人，保證人自不負保證責任。(三)連帶保證人吳國榮
    保證主債務人丁英騙之借款債務為信用保證，被告二人雖繼承連帶保證人吳國榮
    之遺產，但並未繼承其信用保證債務。(四)吳國榮與原告所簽訂之授信約定書為定
    型化契約，該約定書第十一條內容，違反平等互惠原則、誠信原則，對當事人一
    方亦顯失公平，應屬全部無效。(五)吳國榮已於八十六年三月九日死亡，原告從未
    告知被告二人吳國榮有本件保證債務，現事隔六年餘，始向被告提起本件訴訟，
    有違誠信原則。(六)原告與主債務人間已協調債務償還方式，故被告請求除去責任
    保證等語，資為抗辯。
三、按民法第七百五十二條所謂約定保證人僅於一定期間內為保證者，係指保證人就
    已確定之債務為保證，而約定一定之保證期間，債權人應於該期間內向保證人為
    請求者而言。至約定就一定期間內所生之債務為保證者，其期間僅係決定保證債
    務之範圍，與上述所指情形有別，自無該條之適用（最高法院七十七年度台上字
    第一二○七號判決參照）。查本件連帶保證人吳國榮原係對於主債務人丁英騙自
    八十四年八月二日至八十九年八月二日止之借款債務為保證，並非對「已確定之
    債務為保證，而約定一定之保證期間」，是本件保證債務顯然並不屬於民法第七
    百五十二條所謂約定保證人僅於一定期間內為保證之情形，自無該條規定之適用
    。被告辯稱：本件為定期保證，原告未於期間內對保證人為審判上之請求，依民
    法第七百五十二條之規定，保證人應免其保證責任等語，自無足取。
四、次按，民法第七百五十五條之規定，以債務人延期清償，係出自債權人之允許，
    並未得保證人之同意者始有其適用。若債務人任意不履行債務，致有延期，而保
    證人又不能確實證明延期係出自債權人之允許時，自無許其免除保證責任之理(
    最高法院四十八年台上字第二六○號判例參照）。又若債務人於債務屆清償期後
    ，經債權人催索，猶任意不履行致有延期，則縱債權人繼續收息或未即時起訴，
    仍難謂其延期係出債權人之允許（最高法院四十九年度台上字第二五二六號判決
    參照）。本件被告雖辯稱：原告允許主債務人延期清償，未通知保證人，保證人
    自不負保證責任等語，惟為原告所否認，陳稱：主債務人丁英騙自八十九年一月
    二日起即未依約履行，原告並已於八十九年九月二十五日，向本院聲請對於丁英
    騙、林增銘核發支付命令，嗣並向本院聲請對於丁英騙及林增銘強制執行，並未
    同意主債務人延期清償等語。經查，原告主張之前述事實，業據原告提出逾期放
    款催理記錄卡為證，並經本院依職權調取本院八十九年度促字第一○三三六號支
    付命令卷宗及本院八十九年度執字第八三三六號執行卷宗核閱屬實，原告前述之
    主張堪信為真。被告未能舉證證明主債務人延期係出自於債權人之允許，空言抗
    辯：原告允許主債務人延期清償等語，亦無足取。
五、被告另抗辯：被繼承人吳國榮與原告所簽訂之授信約定書為定型化契約，該約定
    書第十一條內容違反消費者保護法第十一條、第十二條及第十六條及同法施行細
    則第十三條、第十四條等相關規定，不但未符合平等互惠原則、誠信原則，對當
    事人一方亦顯失公平，應屬全部無效等語。惟查，所謂消費者，依消費者保護法
    第二條之立法解釋，指以消費為目的而為交易、使用商品或接受服務者而言。銀
    行或其他金融機構與連帶保證人間所訂立之保證契約，乃保證人擔保借款人對金
    融機構債務之清償責任，金融機構對保證人並未提供任何商品或服務，保證人並
    未因有保證契約而自銀行獲得報償，其性質應屬單務、無償契約，尚非屬消費者
    保護法之有關消費法律關係，自無該法之適用（最高法院八十八年度台上字第二
    ○五三號判決、九十一年度台簡上字第三六號判決參照）。是本件保證債務應無
    消費者保護法之適用，被告抗辯被繼承人吳國榮與原告所簽訂之授信約定書為定
    型化契約，該約定書第十一條內容違反消費者保護法第十一條、第十二條及第十
    六條及同法施行細則第十三條、第十四條等相關規定，應屬全部無效等語，自屬
    於法無據。
六、再按，保證債務之成立，原則上固係基於保證人與被保證人間之信任關係而為保
    證，從而保證人死亡，其繼承人對保證債務之信任性，未必與原來之保證人相同
    。惟依我現行繼承法之原則，不僅在於保護繼承人之利益，尚且須兼顧債權人之
    利益，是保證債務得否作為繼承之標的，當端視該保證債務是否僅及於一身而具
    有身分專屬之特性而定。易言之，如保證債務係基於債務人與保證人間之特別信
    任關係或以一定之資格為基礎者，如職務保證或信用保證或約定保證人須具有公
    司之董事身分為前提而成立之保證：：等，乃為一身專屬之債務，則是項保證責
    任除於保證人死亡即已發生之債務外，保證責任應於保證人死亡時消滅。反之，
    如保證債務並非著重於債務人與保證人間之特別信任或一定之資格關係，而僅係
    著重於主債務人不履行其債務時，由保證人代履行其金錢債務者，如一般借貸之
    保證，即非一身專屬之債務，是項保證責任殊不因保證人死亡而生消滅之效果，
    該保證責任所生之債務，如繼承人未拋棄繼承，其繼承人仍得繼承其保證債務，
    此觀之民法第一千一百四十八條自明（最高法院九十年度台上字第一四二六號判
    決參照）。查本件吳國榮之連帶保證債務，並不以具有特別之信任關係或具有一
    定資格為前提，屬於一般之保證債務，並非信用保證，其為保證之性質並不具專
    屬性，是吳國榮死亡時，保證債務並不當然消滅，其繼承人即被告二人自應繼承
    吳國榮生前之保證債務而與丁英騙及其他保證人連帶負清償之責。被告以本件保
    證債務為信用保證，非繼承之標的等語，要無足採。
七、復查，誠信原則乃斟酌事件之特別情形，衡量雙方當事人之利益，使其法律關係
    臻於公平妥當之一種法律原則。繼承人若未拋棄繼承，亦未限定繼承者，自繼承
    開始時，除法律另有規定，或權利、義務專屬於被繼承人本身者外，承受被繼承
    人財產上之一切權利、義務，不因繼承人是否確知被繼承人財產上權利、義務之
    範圍，而有不同，而現行法除於繼承人為限定之繼承時，規定法院應依公示催告
    程序公告，命被繼承人之債權人於一定期限內，報明其債權外，並未課予債權人
    於債務人死亡時，有告知債務人之繼承人債權存在之義務，可知立法者於債務人
    死亡之情形，在衡量雙方當事人之利益及法律關係之公平妥當後，亦不認債權人
    於債務人死亡時，有告知債務人之繼承人債權存在之必要，是被告以原告於吳國
    榮死亡時，未通知其二人吳國榮有本件保證債務存在，以致其二人未辦理拋棄繼
    承或限定繼承，現事隔六年餘，始向被告提起本件訴訟，有違誠信原則為辯，亦
    無足取。
八、又保證責任之除去，依民法第七百五十條規定，於保證人受主債務人之委任而為
    保證者，有下列各款情形之一時，得向主債務人請求除去其保證責任：(一)主債務
    人之財產顯形減少者。(二)保證契約成立後，主債務人之住所、營業所或居所有變
    更，致向其請求清償發生困難者。(三)主債務人履行債務遲延者。(四)債權人依確定
    判決得令保證人清償者。是保證人向主債務人請求除去其保證責任，僅為其與主
    債務人之關係，其對於債權人所負代償責任，並不因此而受影響。被告自不得以
    原告與主債務人間已協調債務償還方式為由，請求除去其保證責任。
九、綜上所述，原告依消費借貸、連帶保證及繼承之法律關係，請求被告給付四百五
    十萬元，及自九十年五月二十九日起至清償日止，按年息百分之十‧二五計算之
    利息（嗣並按照原告基本放款利率變動而調整），並自九十年六月三十日起至清
    償日止，逾期在六個月以內者，按上開利率百分之十，超過六個月者，按上開利
    率百分之二十計付違約金，為有理由，應予准許。
十、本件判決之基礎已臻明確，兩造其餘之攻擊方法及舉證，對判決之結果不生影響
    ，毋庸一一論列，併予敘明。
十一、據上論結，原告之訴為有理由，依民事訴訟法第八十五條第二項，判決如主文
      。
中      華      民      國    九十二    年     十二     月     三十一   日
                                        臺灣雲林地方法院民事庭
~B審判長法官  陳宏卿
~B法      官  陳秋如
~B法      官  冷明珍
右為正本係照原本作成。
如對本判決上訴，應於判決送達後二十日內向本院提出上訴狀。（須附繕本）
中      華      民      國    九十二    年     十二     月     三十一   日
~B法院書記官  朱克文


司法院資訊處製作；財團法人民間司法改革基金會備份。
